臺灣臺南地方法院刑事判決
111年度訴字第57號
公  訴  人  臺灣臺南地方檢察署檢察官
被      告  蘇南津


選任辯護人  麥玉煒律師
上列被告因偽造有價證券等案件，經檢察官提起公訴（109年度
調偵字第2382號），本院判決如下：
    主  文
蘇南津犯如附表七所示之罪，共拾罪，各處如附表七所示之刑。
應執行有期徒刑貳年拾月。
未扣案如附表一至三所示之本票均沒收；未扣案犯罪所得新臺幣
壹佰陸拾伍萬伍仟元沒收，於全部或一部不能沒收或不宜執行沒
收時，追徵其價額。
    犯罪事實
一、蘇南津原任職於王俊翔實際經營，址設臺南市○○區○○○路000
    號之「日發當舖」（即當日發租賃企業社），擔任業務乙職
    ，負責招攬放貸款及收取還款等業務：
　㈠蘇南津因需款孔急，明知客戶洪秀梅並無借款需求，且並未
    同意簽發附表一所示之本票，竟意圖為自己不法之所有，基
    於詐欺取財，及意圖供行使之用而偽造有價證券之犯意，於
    民國105年4月12日某時，在不詳地點，擅自冒用洪秀梅之名
    義，填具附表一所示內容之本票，並在該本票「金額」、「
    發票人」欄位，偽造洪秀梅簽名及指印，以示洪秀梅為該本
    票之發票人，並負擔本票上所載票據債務意旨後，交付日發
    當舖人員，作為借款新臺幣（下同）5萬元之擔保憑據而行
    使之，致日發當舖人員於錯誤而交付5萬元給蘇南津。
　㈡蘇南津於106年1月1日，轉往吳庮銡所經營、址設臺南市○區○
    ○路0段000號1樓「億安當舖」任職，其明知附表一所示之本
    票係屬蘇南津本人所偽造，且附表四所示之借款人前向日發
    當舖之借款，均已交付蘇南津，或匯至蘇南津所指定之銀行
    帳戶以為清償，蘇南津為避免上開偽造本票及向客戶收取還
    款未繳回日發當舖乙事遭察覺，竟意圖為自己不法之所有，
    基於詐欺得利之犯意，向吳庮銡佯稱：其任職日發當舖期間
    之客戶洪秀梅有持附表一所示本票向日發當舖借款，且附表
    四所示之借款人均尚未清償借款，若吳庮銡可支付與附表一
    所示本票票面金額、附表四所示借款金額之相同款項，以結
    清洪秀梅等人向日發當舖之欠款，即可將日發當舖對附表一
    、四所示之人之債權轉由億安當舖承受云云，致吳庮銡陷於
    錯誤，而支付附表一所示本票票面金額、附表四所示借款金
    額之相同款項給王俊翔，蘇南津以此方式取得無須向日發當
    鋪清償前述債務之財產上不法利益。
　㈢蘇南津於億安當舖任職期間，明知附表二、三所示之人，並
    未同意簽發附表二、三所示之本票，竟意圖供行使之用而偽
    造有價證券之犯意，於附表二、三所示之時間，在不詳地點
    ，擅自冒用附表二、三所示之人之名義，填具附表二、三所
    示內容之本票，並在本票「金額」、「發票人」欄位，偽造
    附表二、三所示之人之簽名及指印，以示附表二、三所示之
    人為本票發票人，負擔本票上所載票據債務意旨，並意圖為
    自己不法之所有，基於詐欺取財之犯意，將附表二所示之本
    票交付吳庮銡，作為借款之擔保憑據而行使之，致吳庮銡陷
    於錯誤，交付等同附表二所示本票票面金額之款項給蘇南津
    。
　㈣蘇南津意圖為自己不法所有，基於業務侵占之犯意，於附表
    五所示之時間，利用向億安當舖客戶收取清償借款之機會，
    向附表五所示之借款人，收取附表五所示應償還給億安當舖
    借款之本金及利息後，未繳回億安當舖，而以變易持有為所
    有之意思，將附表五所示金額之款項侵占入己，並花用殆盡
    。
二、案經億安當舖負責人即吳庮銡訴由臺灣臺南地方檢察署檢察
    官偵查起訴。
    理  由
一、本案下列所引之供述證據，檢察官、被告蘇南津及其辯護人
    於本院依法調查上開證據之過程中，均已明瞭其內容而足以
    判斷有無刑事訴訟法第159條第1項不得為證據之情事，而於
    本院準備程序及本案言詞辯論程序就相關事證之證據能力均
    未聲明異議，本院審酌該等證據作成時之情況，並無違法取
    證或其他瑕疵，認為適於作為本案認定事實之依據，該等供
    述證據自得為本案之證據使用。其餘引用之非供述證據，均
    與本案犯罪待證事實具有證據關聯性，且無證據證明有何違
    法取證之情事，並經本院於審理期日依法踐行調查證據程序
    ，亦得為本案之證據使用。
二、上開犯罪事實，業據被告於本院審理時坦承不諱（本院卷第
    208頁），並有附表六所示之證據資料在卷可佐，足認被告
    之任意性自白與事實相符，堪以採信。本案事證明確，被告
    上開犯行，堪以認定，應予依法論科。
三、論罪科刑：
  ㈠被告行為後，刑法第201條第1項、刑法第336條第2項之規定
    ，雖於108年12月25日修正公布，於同年月27日施行，但因
    前述條文於72年6月26日後均未修正，故於94年1月7日刑法
    修正施行後，所定罰金之貨幣單位為新臺幣，且其罰金數額
    依刑法施行法第1條之1第2項前段規定提高為30倍。本次修
    法僅將前述條文之罰金數額調整換算後予以明定，無庸為新
    舊法比較，而應適用修正後即現行規定論處。
  ㈡按行使偽造有價證券本身含有詐欺性質，行使偽造有價證券
    ，以取得票面價值對價，或所交付之財物，即係該證券本身
    之價值，其詐欺取財仍屬行使偽造有價證券之行為，固不另
    成立詐欺罪名，但如係以偽造之有價證券供作擔保，則取款
    之行為即為行使有價證券以外之另一行為，非單純行使偽造
    有價證券行為所得包攝。如其偽造有價證券後之行使及詐欺
    取財犯行間具單一目的，且犯罪行為有局部重疊情形，依社
    會通念以評價為一行為較為合理，係以一行為觸犯偽造有價
    證券罪及詐欺取財罪，為想像競合犯，應從一重偽造有價證
    券罪處斷（最高法院106年度台上字第1215號判決意旨參照
    ）。查被告分別將附表一、二所示本票供作擔保，以之取信
    於日發當鋪、吳庮銡，使其等陷於錯誤，因而交付款項給被
    告，依上說明，被告均應另成立詐欺取財罪。
  ㈢核被告所為，就犯罪事實一㈠部分，係犯刑法第201條第1項偽
    造有價證券罪、刑法第339條第1項詐欺取財罪；就犯罪事實
    一㈡部分，係犯刑法第339條第2項之詐欺得利罪；就犯罪事
    實一㈢偽造附表二所示本票並持以借款部分，均係犯刑法第2
    01條第1項之偽造有價證券、刑法第339條第1項之詐欺取財
    罪，就犯罪事實一㈢之偽造附表三所示本票部分，均係犯刑
    法第201條第1項偽造有價證券罪；就犯罪事實一㈣部分，係
    犯刑法第336條第2項業務侵占罪。
  ㈣被告偽造附表一至三所示本票發票人之簽名、指印之行為，
    為其偽造有價證券之階段行為；而偽造有價證券後持以行使
    ，行使之低度行為，則為偽造之高度行為所吸收，均不另論
    罪。
  ㈤按同時偽造同一被害人之多件同類文書或同一被害人之多張
    支票時，其被害法益仍僅一個，不能以其偽造之文書件數或
    支票張數，計算其法益。此與同時偽造不同被害人之文書或
    支票時，因有侵害數個人法益，係一行為觸犯數罪名者迴異
    （最高法院73年台上字第3629號判決先例意旨參照）。被告
    所偽造附表一至三所示本票共8張，或因偽造時間不同，或
    因被害人不同而侵害數個人法益，參考前述說明，自應分別
    論以偽造有價證券罪。被告就犯罪事實一㈣之業務侵占犯行
    ，係侵害同一被害人之財產法益，且係於密切接近之時地實
    施，各行為之獨立性極為薄弱，在刑法評價上，以視為數個
    舉動之接續施行，合為包括之一行為予以評價，較為合理，
    應論以接續犯之一罪。被告偽造附表一、二所示本票，分別
    持以向日發當鋪、吳庮銡詐欺款項，均係以一行為同時觸犯
    偽造有價證券罪及詐欺取財罪，為想像競合犯，應依刑法第
    55條規定，均從一重之偽造有價證券罪處斷。被告所犯偽造
    有價證券罪（共8罪）、詐欺得利罪、業務侵占罪間，犯意
    各別，行為互異，應予分論併罰。辯護人主張附表一至三之
    本票（或附表二編號3、4部分）應論以接續犯之一罪等語，
    尚非可採，附此說明。
  ㈥按偽造有價證券罪之法定刑為「3年以上10年以下有期徒刑，
    得併科3千元以下罰金」，然同為偽造有價證券之人，其原
    因動機不一，犯罪情節未必相同，或有專以偽造大量之有價
    證券販售圖利，甚或僅止於作為清償債務之擔保或清償債務
    之用，其偽造有價證券行為所造成危害社會之程度自屬有異
    ，法律科處此類犯罪，所設之法定最低本刑卻同為「3 年以
    上有期徒刑」。於此情形，得依客觀之犯行與主觀之惡性二
    者加以考量其情狀，是否有可憫恕之處，適用刑法第59條之
    規定酌量減輕其刑，期使個案裁判之量刑能斟酌至當，符合
    罪刑相當原則及比例、平等原則。查被告為當鋪業務，因需
    款孔急而犯偽造有價證券罪，偽造之本票數量雖非少，然其
    目的僅係用以向其任職之日發當鋪、億安當鋪詐欺，與大量
    偽造有價證券以假亂真，並藉偽造之有價證券而遂行詐欺或
    其他金融犯罪以賺取暴利，造成大量偽造有價證券流通於市
    面，嚴重損害金融及市場秩序者有別，對於票據信用及金融
    秩序所生之危害程度相對較輕微。如逕以宣告法定最低度刑
    ，與被告之犯罪情節顯不相當，客觀上確有情輕法重而可堪
    憫恕之處，就被告所犯本案偽造有價證券罪，爰依刑法第59
    條之規定，均減輕其刑。
  ㈦爰以行為人之責任為基礎，審酌被告為圖一己私利，擅自偽
    造附表一至三所示之本票，並持其中部分本票詐欺取財，危
    害票據流通安全及交易信賴關係，另對吳庮銡為前述詐欺得
    利、業務侵占犯行，所為實屬不該；惟念及被告於本院審理
    時終能坦承犯行，態度尚可，然迄未獲得吳庮銡之原諒，亦
    未賠償吳庮銡所受全部損害；參以被告有違反槍砲彈藥刀械
    管制條例之前案紀錄，並於107年間有不能安全駕駛致交通
    危險案件經法院論罪科刑及執行完畢紀錄，有臺灣高等法院
    被告前案紀錄表1份在卷可參，品行非佳；兼衡被告之犯罪
    動機、目的、手段、所生之危害、犯罪時所受之刺激，暨其
    自陳教育程度為二專畢業，未婚，需扶養同住之父母（本院
    卷第209頁）等一切情狀，分別量處附表七所示之刑，並定
    其應執行刑如主文所示，以資警惕。
四、沒收：
　㈠未扣案附表一至三所示之本票，因屬偽造之有價證券，不問
    屬於犯人與否，爰依刑法第205條規定宣告沒收。上開本票
    既已宣告沒收，被告於其上所偽造之署押、指印，即無庸另
    依刑法第219條規定予以重複宣告沒收，附此說明。
　㈡被告本案犯罪所得為附表一、二、四、五所示金額合計173萬
    5,000元，而被告已償還吳庮銡8萬元，業據吳庮銡於本院陳
    述在卷（本院卷第211頁），扣除上開8萬元後，被告犯罪所
    得尚餘165萬5,000元，並未扣案，應依刑法第38條之1第1項
    前段、第3項之規定宣告沒收，於全部或一部不能沒收或不
    宜執行沒收時，追徵其價額。
據上論斷，應依刑事訴訟法第299條第1項前段，判決如主文。
本案經檢察官彭盛智提起公訴，檢察官紀芊宇到庭執行職務。
中　　華　　民　　國　　111 　年　　7 　　月　　29　　日
           　　　 刑事第十一庭  審判長法  官　陳淑勤
                                　　　法　官　周宛瑩
　　　　　　　　　　　　　　　　　  　法　官　張郁昇
以上正本證明與原本無異。
如不服本判決應於收受本判決後20日內向本院提出上訴書狀，並
應敘述具體理由。其未敘述上訴理由者，應於上訴期間屆滿後20
日內向本院補提理由書狀（均須按他造當事人之人數附繕本）「
切勿逕送上級法院」。 
　　　　　　　　　　　　　　　　　    書記官　陳冠盈
中　　華　　民　　國　　111 　年　　7 　　月　　29　　日
附錄本案論罪科刑法條：
中華民國刑法第201條
意圖供行使之用，而偽造、變造公債票、公司股票或其他有價證
券者，處3年以上10年以下有期徒刑，得併科9萬元以下罰金。
行使偽造、變造之公債票、公司股票或其他有價證券，或意圖供
行使之用而收集或交付於人者，處1年以上7年以下有期徒刑，得
併科9萬元以下罰金。
中華民國刑法第339條
（普通詐欺罪）
意圖為自己或第三人不法之所有，以詐術使人將本人或第三人之
物交付者，處5年以下有期徒刑、拘役或科或併科50萬元以下罰
金。
以前項方法得財產上不法之利益或使第三人得之者，亦同。
前二項之未遂犯罰之。
中華民國刑法第336條
對於公務上或因公益所持有之物，犯前條第1項之罪者，處1年以
上7年以下有期徒刑，得併科15萬元以下罰金。
對於業務上所持有之物，犯前條第1項之罪者，處6月以上5年以
下有期徒刑，得併科9萬元以下罰金。
前二項之未遂犯罰之。
【附表一：（民國106年1月1日前偽造，且經被告持以借款）】
編號 發票人 發票日（民國） 金額（新臺幣）   1 洪秀梅 105年4月12日 5萬元 
【附表二：（民國106年1月1日後偽造，且經被告持以借款）】
編號 發票人 發票日（民國） 金額（新臺幣）   1 孫瑞生 108年8月5日 15萬元   2 陳廷宜 108年10月10日 30萬元   3 尤麗卿 108年10月15日 57萬元   4 尤亭茹 108年10月15日 8萬元   5 林智偉 108年10月21日 6萬元 合計   116萬元 
【附表三：（民國106年1月1日後偽造，但被告未持以借款）】
編號 發票人 發票日（民國） 金額（新臺幣）   1 陳廷宜 106年10月31日 25萬元   2 尤麗卿 108年2月23日 50萬元 合計   75萬元 
【附表四：（民國106年1月1日前還款）】
編號 借款人 金額（新臺幣） 借款日期（民國） 還款日期（民國） 備註（新臺幣）   1 劉福建 3萬元 101年9月10日 101年11、12月間某日    2  劉福建 2萬元 102年4月15日 102年6、7月間某日    3 黃詠傑 5萬元 102年2月1日 103年12月18日    4 曾金進 6萬元 102年9月3日 103、104年間某日 本票親簽，金額6萬元，但自稱僅借2萬元   5 林雍智 4萬5,000元 101年7月4日 105年5月25日    6 余國賢 5萬元 102年4月30日 105年間某日  合計  25萬5,000元    
【附表五：（民國106年1月1日後還款）】
編號 借款人 金額（新臺幣） 借款日期（民國） 還款日期   1 鍾珮芸 6萬元 106年5月22日 不詳   2 劉庚修 3萬元 106年9月15日 不詳   3 劉庚修 3萬元 106年9月21日 不詳   4 鄭婉儀 3萬元 106年9月21日 不詳   5 陳乙家 12萬元 不詳 不詳 合計  27萬元   
【附表六：】
證據資料： ⒈證人吳庮銡於警詢、偵查中及本院審理時、證人洪秀梅、孫瑞生、陳廷宜、尤麗卿、林智偉、劉福建、黃詠傑、曾金進、林雍智、余國賢、鍾珮芸、劉庚修、鄭婉儀、陳乙家、王俊翔、尤乙茜（即尤亭茹之母）、林寶財（即林智偉之父）於偵查中之證述。 ⒉億安當鋪之經濟部商工登記公示資料查詢（偵1卷第7頁）、被告108年12月3日簽發之本票影本（偵1卷第9頁）、吳庮銡提出被告侵占之客人資料（偵1卷第33至41頁）、孫瑞生簽立之還款證明（偵2卷第27頁）、劉福建簽立之還款證明（偵2卷第29頁）、洪秀梅簽立之還款證明（偵2卷第31頁）、劉庚修簽立之還款證明（偵2卷第35頁）、尤乙茜簽立之證明（偵2卷第37頁）、尤麗卿簽立之還款證明（偵2卷第39頁）、孫瑞生101年7月11日簽立之本票影本（偵2卷第41頁）、被告偽造孫瑞生簽立之本票影本（偵2卷第43頁）、孫瑞生之身分證、健保卡及行照影本（偵2卷第45頁）、孫瑞生之當鋪典當資料（偵2卷第46頁）、劉福建101年9月10日簽立之本票影本（偵2卷第47頁）、劉福建102年4月15日簽立之本票影本（偵2卷第149頁）、劉福建之身分證及行照影本（偵2卷第49頁）、洪秀梅105年2月25日簽立之本票影本（偵2卷第51頁）、洪秀梅之當鋪典當資料（偵2卷第53頁）、被告偽造洪秀梅簽立之本票影本（偵2卷第55頁）、洪秀梅之身分證、健保卡及行照影本（偵2卷第57頁）、劉庚修106年9月21日簽立之本票影本（偵2卷第63頁）、劉庚修106年9月15日簽立之本票影本（偵2卷第65頁）、劉庚修之身分證、健保卡及行照影本（偵2卷第67頁）、被告偽造尤亭茹簽立之本票影本（偵2卷第69頁）、尤亭茹之身分證、駕照及行照影本（偵2卷第71頁）、尤麗卿108年1月22日簽立之本票影本（偵2卷第73頁）、被告偽造尤麗卿簽立之本票影本（偵2卷第75、77頁）、尤麗卿之身分證、健保卡及行照影本（偵2卷第79、195頁）、鍾珮芸106年5月22日簽立之本票影本（偵2卷第133頁）、鍾珮芸之身分證、健保卡及行照影本（偵2卷第135頁）、林雍智101年7月4日簽立之本票影本（偵2卷第153頁）、林雍智之身分證、健保卡及行照影本（偵2卷第155頁）、黃詠傑102年2月1日簽立之本票影本（偵2卷第161頁）、黃詠傑之身分證、健保卡及行照影本（偵2卷第163頁）、鄭婉儀106年9月21日簽立之本票影本（偵2卷第165頁）、鄭婉儀之身分證、健保卡及行照影本（偵2卷第167頁）、余國賢102年4月30日簽立之本票影本（偵2卷第169頁）、余國賢之身分證、健保卡及行照影本（偵2卷第171頁）、陳廷宜之當鋪典當資料（偵2卷第207頁）、被告偽造陳廷宜簽立之本票影本（偵2卷第209、211頁）、陳廷宜之身分證及健保卡影本（偵2卷第213頁）、林智偉之當鋪典當資料（偵2卷第215頁）、林智偉、林寶財之身分證、健保卡及行照影本（偵2卷第217頁）、林智偉、林寶財98年9月8日共同簽立之本票影本（偵2卷第219頁）、被告偽造林智偉簽立之本票影本（偵2卷第221頁）、曾金進之當鋪典當資料（偵2卷第223頁）、曾金進102年9月3日簽立之本票影本（偵2卷第225頁）、曾金進之身分證、健保卡及行照影本（偵2卷第227頁）、陳乙家108年11月8日簽立之本票影本（偵2卷第261頁）、當日發租賃企業社之經濟部商工登記公示資料查詢（偵2卷第263頁）、尤麗卿之岡山區農會匯款回條影本（偵2卷第291頁）、林雍智之新光銀行匯款申請書影本（偵2卷第309頁）、黃詠傑之郵政跨行匯款申請書影本（偵2卷第311頁）、吳庮銡提出之被告存入當鋪之保證金資料（偵2卷第455至457頁）、尤亭茹之入出境資訊連結作業（偵2卷第461頁）、吳庮銡提出之被告保證金帳簿正本（外放實物）各1份。 
【附表七：】
編號 犯罪事實 所犯罪名、宣告刑 1 如犯罪事實欄一㈠ 蘇南津犯偽造有價證券罪，處有期徒刑壹年柒月。 2 如犯罪事實欄一㈡ 蘇南津犯詐欺得利罪，處有期徒刑柒月。 3 如犯罪事實欄一㈢之附表二編號1 蘇南津犯偽造有價證券罪，處有期徒刑壹年捌月。 4 如犯罪事實欄一㈢之附表二編號2 蘇南津犯偽造有價證券罪，處有期徒刑壹年捌月。 5 如犯罪事實欄一㈢之附表二編號3 蘇南津犯偽造有價證券罪，處有期徒刑壹年捌月。 6 如犯罪事實欄一㈢之附表二編號4 蘇南津犯偽造有價證券罪，處有期徒刑壹年柒月。 7 如犯罪事實欄一㈢之附表二編號5 蘇南津犯偽造有價證券罪，處有期徒刑壹年柒月。 8 如犯罪事實欄一㈢之附表三編號1 蘇南津犯偽造有價證券罪，處有期徒刑壹年柒月。 9 如犯罪事實欄一㈢之附表三編號2 蘇南津犯偽造有價證券罪，處有期徒刑壹年柒月。 10 如犯罪事實欄一㈣ 蘇南津犯業務侵占罪，處有期徒刑捌月。